【裁判字號】    99,消債抗,8
【裁判日期】    990420
【裁判案由】    聲請免責
【裁判全文】
臺灣臺中地方法院民事裁定             99年度消債抗字第8號
抗告人  甲○○
上列抗告人聲請免責事件，對於民國99年1月20日本院98年度消
債聲字第286號所為裁定提起抗告，本院合議庭裁定如下：
    主    文
抗告駁回。
抗告程序費用新台幣壹仟元由抗告人負擔。
    理    由
一、本件抗告意旨略稱：
(一)、我國民法第205條約定利率，乃是現今卡債族、債務一族形
    成之濫觴，而債務人過往必然繳納款項達數年之久，其所清
    繳之金額必然已達一定數額，惟因約定利率及違約金之約定
    ，且銀行沖帳必然先扣抵利息部分，致使債務人永不得翻身
    。綜觀日、德律法及英美體系案例判決，我國約定利率部分
    已然有過高之趨勢，且此處有因各國民情風俗之不同需列入
    考量，以台灣之民情而論，一般民眾倘未受司法之訓練，對
    於「合意」一詞的深刻意涵及審慎簽署合約均較德、日、英
    、美民眾為陌生且無經驗，銀行挾其勢並邀集債務人簽署信
    用貸款、信用卡、現金卡之合約，雖非罪深惡極，但亦是罄
    竹難書，此乃不爭之事實。職是，我國現今之約定利率實需
    以其他律法條例規範之，而得以規範約定利率者，亦僅剩餘
    民法第204條及消債條例，惟我國民法第204條的12%利率尚
    屬過高，僅能另尋消費者債務清理條例尋求出路。
(二)、按民事訴訟法第277條之「舉證顯失公平者」，呈請鈞院命
    銀行提供過往抗告人的繳款記錄（因銀行不提供此方面資料
    ，而清償之證明資料大多為臨櫃繳納），交叉比對後便可知
    悉過往抗告人曾繳納多少費用予銀行，而銀行憑藉約定利率
    ，吸附民脂民膏之惡行惡狀，亦為我國現今不得不重視之問
    題，倘債務達到新臺幣（下同）100萬元，以信用貸款之約
    定利率18%計算，每月所衍生之利息即達到15000元，於尚無
    協商機制之際，抗告人所清償之數額全數為銀行沖入利息，
    於本金部份幾乎無法清償，而得以協商之際，抗告人又因子
    女逐漸長成造成負擔加重，致使抗告人全無還款之希望，呈
    請鈞院針對上述重新調查，縱抗告人仍未能獲得免責，尚請
    於考量本案或其它案件之際，得將上述列入衡量。
(三)、抗告人大金額之借貸現金，並非全無還款，還款之數額亦已
    達一定數額，足徵抗告人並無付款無能力則走著瞧之心態，
    欠債還錢實乃天公地道，倘抗告人有能力清償，又如何願積
    欠他人款項，實乃因約定利率過高而造成債台高築，且最低
    應繳金額之設定，於近年後才做修正，過往銀行為求獲利，
    均告知僅需繳最低應繳金額即可，再加上抗告人理財理念不
    佳，與銀行故意性的放縱，方造成卡債堆疊，是故，倘將債
    務無法清償全數非難於抗告人，實有不公，銀行所為，又何
    嘗不是變相違背我國憲法賦予人民財產權之權利，抗告人亦
    從未借貸後即不繳納任何款項而意欲推諉，惟所清償之數目
    ，於信用貸款之約定利率而言又何嘗不是杯水車薪，是應探
    究抗告人現今之償還能力，而為免責與否之判斷。
(四)、綜觀抗告人負債之結構，大額之現金借貸，抗告人並非全無
    清償，加油之車資，乃因其職業為貨車司機，而統一公司於
    加油部分因抗告人為約聘人員，並無全額之補貼，最後為百
    貨公司等消費，惟其情節尚屬輕微，仍難認為與本件清算程
    序之開始，與奢侈、浪費及投機之行為有相當因果關係。
(五)、綜上，縱抗告人有心償還所積欠之款項，惟其所清繳之金額
    ，用以清償利息尚且有所不足，更遑論清償本金，而獲得新
    生。且抗告人過往所清償之款項亦屬可觀，及現今之社會生
    態，惡性循環之案例非僅此一例，於95年方有消費者債務清
    理條例之設定，此條例之設立不僅強制銀行能以低利率方式
    與債務人進行協商，亦使無力清償款項者得以成數還款方式
    償還其債務，而因此條例重獲新生。惟法令之設計，難免有
    無法全面兼顧之處，故留與法官對於該法條有足夠並廣大之
    心證空間，法官雖得本自由心證而為判斷，但其心證仍應指
    合理的心證、科學的心證，亦即本其健全理性而為合理與客
    觀之判斷，而非任意擅斷，亦非純粹自由裁量，故其裁量空
    間仍受相關規範與經驗法則、論理法則所支配。而觀諸我國
    消費者債務清理條例第135條規定「倘債務人有前條各款事
    項，情節輕微，法院審酌普通債權人全體受償情形及其他一
    切情狀，認為適當者，得為免責之裁定。」，同條例135 條
    、141條、142條亦有債務人得免責之規定，足見本條例對於
    債務人之包容及維護，惟尚有自始即不能符合前揭所示第14
    1條、142條規定之情形者，即債務人本身之收入能力扣除必
    要支出後每月所剩餘為零、負數，或其剩餘之金額顯然不足
    於法定退休年齡前，清償達到二成以上之門檻者，此類型債
    務人本身收入能力不足，於客觀事實上，除須評估其年齡、
    學歷、本身技能、健康狀況等綜合可能增加收入之評比，亦
    須加入其法定應受其扶養之人每月之必要支出、社會所給予
    之補助等，方能知悉債務人是否可能於未來是否有能增加其
    收入，進而逐步清償其債務，而本件統一公司已然未續聘抗
    告人，抗告人每月僅能以打零工之方式維持其必要生活所需
    ，每月收入部份用以養家活口尚且有所不足，倘抗告人於評
    量後得明確知悉其確無能力於法定退休年齡前逐步清償其債
    務者，應予以免責，是法官之心証與裁量空間亦屬重中之重
    。
(六)、承上，抗告人因無力清償其債務而受裁定清算程序開始，明
    顯可知抗告人實無力於尚有工作能力之際清償其債務，職是
    ，呈請針對上述重新考慮裁定抗告人免責，爰聲請廢棄原裁
    定等語。。
二、按法院為終止或終結清算程序之裁定確定後，除別有規定外
    ，應以裁定免除債務人之債務，消費者債務清理條例第132
    條定有明文。又債務人有下列各款情形之一者，法院應為不
    免責之裁定，但債務人證明經普通債權人全體同意者，不在
    此限：（一）於七年內曾依破產法或本條例規定受免責；（
    二）隱匿、毀損應屬清算財團之財產，或為其他不利於債權
    人之處分；（三）捏造債務或承認不真實之債務；（四）因
    浪費、賭博或其他投機行為，致財產顯然減少或負擔過重之
    債務，而生開始清算之原因；（五）於清算聲請前一年內，
    已有清算之原因，而隱瞞其事實，使他人與之為交易致生損
    害；（六）明知已有清算原因之事實，非基於本人之義務，
    而以特別利於債權人中之一人或數人為目的，提供擔保或消
    滅債務；（七）隱匿、毀棄、偽造或變造帳簿或其他會計文
    件之全部或一部，致其財產之狀況不真確；（八）故意於財
    產及收入狀況說明書為不實之記載，或有其他故意違反本條
    例所定義務之行為，亦為同條例第134條所明定。消費者債
    務清理條例之立法目的，在兼顧債權人、債務人雙方之利益
    ，使陷於經濟上困境之消費者得以清理債務，利用此兩種不
    同程序妥適調整債務人與債權人及其他利害關係人間之權利
    義務關係，保障債權人獲得公平受償，並謀求消費者經濟生
    活之更生機會。申言之，上開制度並非在使債務人恣意消費
    所造成之債務，轉嫁予債權人負擔；故法律所設債務人免責
    之制度，應在鼓勵勤勞誠實之債務人，而非縱容投機不誠實
    之債務人，倘債務人不思如何履行清償債務，反而算計消債
    條例中之免責制度，自與前開立法本旨有違。再者，消費者
    依清算程序清理債務，債權人已因之蒙受相當損失，其程序
    之進行應秉持公正與誠信，如債務人對於清算之原因有可歸
    責性，或有虛偽不實、違反誠信、違反本條例所定義務之行
    為，致害及債權人之權益，或影響清算程序之進行，自不宜
    予以免責（消費者債務清理條例第132條例立法理由參照）
    。是法院自得依上開原則綜合考量，並佐以債務人消費之原
    日是否逾越「一般通常生活之必要費用」，資以判斷有無消
    費者債務清理條例第134條第4款所稱之浪費、賭博或有任何
    投機行為等原因。
三、經查：
(一)、抗告人聲請消費者債務清理事件，前經本院裁定開始更生程
    序（本院98年度執消債更字第401號），惟抗告人所提之更
    生方案未獲得債權人會議可決，復經本院裁定抗告人自98年
    10月29日開始清算程序，並同時終止清算程序（本院98年度
    消債清字第270號）。抗告人聲請免責，經本院通知全體無
    擔保債權人表示意見結果，下列債權人均表示不同意抗告人
    免責，其等意見如下：(1)香港商香港上海匯豐銀行股份有限
    公司以：抗告人91年至96年期間除加油站刷卡消費外，另密
    集多筆預借現金合計金額達688,910元，顯見抗告人有擴張
    信用等顯非日常生活所需之奢靡消費行為模式，依本條例第
    134條之規定，請求裁定不免責。(2)台灣土地銀行股份有限
    公司以：抗告人自98年7月23日後即未付利息。(3)荷商荷蘭
    銀行股份有限公司台北分公司以：抗告人積欠本行款項除使
    用本行信用卡於96年7月9日辦理借貸28萬元，並於實體或虛
    擬通路消費所致，觀消費紀錄，抗告人之消費內容多屬大量
    密集加油費用等，自97年2月起僅繳納最低應繳金額，自97
    年11月起即未再繳納，上述消費性質難謂日常生活所必要支
    出，已涉奢侈、浪費及投機性質，自屬「可歸責」於債務人
    之原因，而與消費者債務清理條例第151條第5項之要件不符
    ，有同條例第134條第4款之不免責事由。(4)遠東國際商業銀
    行股份有限公司以：抗告人之信用卡消費明細顯示，抗告人
    於93年10月份向本行申請代償匯豐商業銀行股份有限公司之
    欠款，本行核准該筆代償消費後，抗告人每月還款情況皆只
    繳足最低應繳金額。嗣後，抗告人於97年4月份向本行申請
    「預借分期金」，金額為16萬元，然抗告人依舊僅繳足最低
    應繳金額，且僅還款6期，即97年10月份便不願還款。由此
    ，抗告人明顯有道德風險之情事。此外，抗告人之消費核其
    性質顯非一般通常生活之必要費用，其消費逾越可支配之所
    得，顯屬消費者債務清理條例第134條第4款所稱「浪費、賭
    博或其他投機行為，致財產顯然減少或負擔過重之債務」。
    (5)日盛國際商業銀行股份有限公司則以：抗告人自95年8月
    起未再全額繳清過並使用循環利息，惟仍持續消費至97年5
    月，致債務越滾越多，抗告人有消費者債務清理條例第134
    條之浪費行為。(6)渣打國際商業銀行股份有限公司則以：抗
    告人應衡量自身還款能力，今抗告人擴大信用支出後，意圖
    藉更生程序減低還款金額，無異將其消費之行為轉嫁由銀行
    負擔，抗告人確有擴大債務非屬通常生活所需之鉅額花費或
    有不應認可更生方案之事實。查債權人上開意見，均有所提
    之抗告人消費明細為據，堪信屬實。
(二)、抗告人雖主張我國民法第204條、第205條規定之約定利率過
    高，且銀行對於抗告人清償之款項皆先抵充利息等，造成本
    金部分幾乎無法清償，又告知抗告人僅需繳納最低應繳金額
    即可，是銀行之故意放縱，方造成抗告人卡債堆疊，又抗告
    人累計已清償可觀費用予銀行，倘將債務無法清償全數非難
    於抗告人，實有不公，故應探究抗告人現今的還款能力而判
    斷免責與否云云。然約定利率及債務人清償之金額債權人得
    優先抵充利息等，均為我國民法所規定，乃兼顧債務人與債
    權人權益之法律設計，且現今銀行實務，多未限制約定利率
    逾民法第204條規定之12%以上，始得隨時清償原本，難謂有
    何不公之處。又銀行允許債務人僅繳納最低應繳金額，乃賦
    與債務人資金運用之便利，債務人得於最低應繳金額至全額
    繳納間，衡量其資金運用，自行選擇繳納，亦難謂有可非難
    之處。再債務人免責與否，應依清費者債務清理條例第132
    條以下規定為判斷，尚無從僅以抗告人主張其已繳交可觀之
    費用予債權人，及其每月僅能以打零工之方式維持其必要生
    活所需，用以養家活口尚且有所不足，確無能力於法定退休
    年齡前清償其債務，已無還款之能力等情，即應逕為免責之
    裁定。是此部分抗告人聲請本院命債權人銀行提供抗告人過
    往繳款紀錄，以證明其已繳納可觀費用予債權人銀行乙節，
    尚屬無必要。再本件抗告人已明知並無充分之收入以支付欠
    款，依債權人提出之消費明細資料顯示，抗告人卻於短期內
    密集預借現金，如91年6月9日2筆、91年6月13日、91年6月1
    5日、91年8月11日2筆、91年8月14日、91年10月13日2筆、9
    1年11月12日2筆、91年12月4日、91年12月15日、92年1月12
    日4筆，在約半年期間內，即有17筆預借現金；且依上開債
    權銀行陳報，抗告人於申請代償或預借大金額現金後，亦僅
    繳納最低應繳金額，顯然並非主要用以清償債務，仍以供其
    消費使用，足見抗告人之投機心態，以致累積欠款而至無法
    支付之地步，自有可歸責事由。又抗告人於原審訊問時自陳
    其借貸大額現金是為供其兄娶妻、或繳納自己配偶名下房屋
    之頭期款等使用等語，顯然抗告人並未量入為出，且其大金
    額預借現金之支出，亦已逾越「一般通常生活之必要費用」
    。甚者，依上開抗告人之消費明細顯示，抗告人密集預借現
    金後，自92年2月間起即有逾期還款，並多次使用循環利息
    之情事，足見其還款能力已然不足，竟猶以預借現金方式支
    付不動產買賣頭期款，而以其妻之名義於94年11月間購入土
    地公告現值1,942, 976元、建物課稅現值376,900之房地（
    登記日期為94年11月11日），並由其擔任房地貸款之保證人
    ，使其揹負金額達600萬元以上之保證債務，且使其夫妻每
    月需負擔約45,000元之房貸支出，此有抗告人自行陳報之配
    偶財產清單、生活必要支出清單、抗告人之妻之財產歸屬資
    料清單在卷可按，故債權人指摘抗告人為置產致不能清償債
    務，有道德風險之情事，且其消費性質顯非一般通常生活之
    必要費用，當非無的放矢。綜上可知，抗告人本身負擔能力
    有限，卻仍恣意消費或預借現金擴張信用，而負擔過重之債
    務，核與消費者債務清理條例第134條第4款所稱：「浪費、
    賭博或其他投機行為，致財產顯然減少或負擔過重之債務」
    等不免責事由相當。
四、綜上所述，抗告人之預借現金及消費行為，尚非生活必要之
    支出，而屬奢侈、浪費或其他投機行為之性質，對於清算之
    原因有可歸責性，核與消費者債務清理條例第134條第4款所
    稱：「浪費、賭博或其他投機行為，致財產顯然減少或負擔
    過重之債務」等不免責事由相當，應為不免責之裁定。原審
    裁定不予免責，核無違誤，抗告意旨指摘原裁定不當，求予
    廢棄並准抗告人為免責聲請，為無理由，應予駁回。
五、據上論結，本件抗告為無理由，依消費者債務清理條例第11
    條第2項、第15條，民事訴訟法第495條之1第1項、第449條
    第1項、第95條、第78條，裁定如主文。
中    華    民    國    99    年     4    月     20   日
                    民事第四庭   審判長法  官  楊國精
                                       法  官  林宗成
                                       法  官  洪堯讚
以上正本係照原本作成。
不得抗告。
中    華    民    國    98    年     4    月     21   日
                                       書記官

司法院資訊處製作；財團法人民間司法改革基金會備份。
